臺灣臺中地方法院民事判決　九十二年度訴字第二○五一號
　　原　　　告　　庚○○
　　訴訟代理人　　辛○○
　　　　　　　　　壬○○
　　原　　　告　　丁○○
　　被　　　告　　丙○○即祭祀公業張三世祖管理人
　　　　　　　　　　　　　　　.
　　訴訟代理人　　甲○○　　　.
　　參　加　人　　己○○　　　.
　　　　　　　　　戊○○　　　.
　　右二人共同
　　訴訟代理人　　乙○○○　　.
　　受告知訴訟人　張德國　　　.
右當事人間租佃爭議事件，經台中市政府調處不成立移送前來（九十二年七月十四日
府地權字第○九二○一○六二八九號），本院於九十三年四月十四日言詞辯論終結，
判決如下：
    主      文
原告之訴駁回。
訴訟費用由原告連帶負擔。
    事　  　實
甲、原告方面：
  一、聲明：確認兩造間就坐落台中市○○區○○段第二二五、二二五之一、二二五
      之二、二二五之三地號之租賃關係存在。
  二、陳述：
    (一)坐落台中市○○區○○段第二二五、二二五之一地號土地，原由張德川（已死
      亡，由原告庚○○繼承耕作權）、張德國、丁○○、己○○、戊○○向祭祀公
      業張三世祖管理人張光月承租，並依耕地三七五減租條例向台中市西屯區公所
      登記在案。嗣因張德川過世，由原告庚○○繼承耕作權（張德川另一子張振芳
      業於九十二年八月二十五日死亡）乃與原告丁○○併同申請繼續承租，惟經被
      告丙○○即祭祀公業張三世祖管理人拒絕，要將系爭土地收回。
    (二)查被告丙○○即祭祀公業張三世祖管理人，依耕地清理要點第八項規定，不得
      依耕地三七五減租條例第十九條規定收回耕地。
    (三)又被告主張原告未耕作部分，係因地勢低窪，以致天晴時無水可供灌溉，大雨
      或颱風時又積水致作物水傷，原告為避免損失，自八十七年起才未耕作，其他
      可供耕作部分，原告與參加人等均種植水稻，未有廢耕之情。原告曾將無法耕
      作的情況告知被告丙○○即祭祀公業張三世祖管理人，被告曾表示可以暫時免
      繳租金，事後竟以原告沒有耕作主張終止租約，顯然不合理。
  三、證據：提出照片一張為證。
乙、被告方面：
  一、聲明：原告之訴駁回。
  二、陳述：
    (一)被告出租予原告及參加人等耕作之系爭土地，部分遭原告任意棄置廢耕，經台
      中市西屯區公所會同相關單位勘查結果，其中順安段第二二五地號土地部分未
      耕作，同段第二二五之一地號亦未供耕作，有台中市西屯區公所九十二年二月
      二十四日公所建字第○九二○○○三九二七號函及附圖可查。原告庚○○之訴
      訟代理人辛○○於九十二年九月十七日言詞辯論期日亦自認約有三年多沒有耕
      作之事實。
    (二)鈞院於九十二年十一月二十七日現場履勘時已見系爭順安段第二二五之一、之
      二、之三地號土地上雜草叢生，而鄰地第二二四地號土地目前則種植水稻，足
      證原告任意廢耕之事實。且原告丁○○自承其耕作範圍中亦有七九八‧四六平
      方公尺荒廢未耕作之情。是原告等不為耕作之事實，自足作為被告終止租約之
      依據。
    (三)原告等主張不為耕作之原因，係土地不能排水，惟經鈞院勘驗現場得知，系爭
      土地有水泥製作的溝渠及防洪堤防，各該水利設備早於七十九年即已竣工使用
      ，豈有不能排水可能，再觀之鄰地第二二四地號土地目前種植水稻，如真有排
      水不良情事，鄰地如何能耕作，因而，原告所辯不足採信。
    (四)原告與參加人等向被告承租土地，竟無正當理由長期任意棄置不為耕作，經被
      告依耕地三七五減租條例第十七條第四款規定，予以終止契約，被告已於九十
      二年八月十九日以存證信函為終止租約之意思表示，原告及參加人等均收受送
      達。是以，本件耕地三七五租約業經被告合法終止，則原告訴請確認租賃關係
      存在，顯無理由。
  三、證據：提出台中市農業用地作農業使用證明書一件、現場照片二十四張、土地
      登記謄本四件、台中市西屯區公所九十二年二月二十四日公所建字第○九二○○○三九二七號函影本一件、地籍圖謄本一件、中興測量有限公司測量圖一件
      、存證信函影本一件、掛號郵件收件回執影本五張、經濟部水利署第三河川局
      函影本一件為證。
丙、參加人己○○、戊○○方面：
  一、陳述：系爭耕地實際上係由乙○○○耕作，而以己○○、戊○○名義與被告訂
      約。參加人並無被告所稱任意棄置，不為耕作已四年之情。
  二、證據：提出耕地租約、存證信函影本各一件為證。
丁、本院依職權勘驗現場，囑託台中市中興地政事務所人員就系爭土地測量、製作鑑
    定圖，並函請台中市西屯區公所檢送本件耕地租約正本，復請台灣省台中農田水
    利會查明系爭土地之排水是否可供耕作。
    理　　  由
一、本件被告經合法通知，未於最後言詞辯論期日到場，核無民事訴訟法第三百八十
    六條所列各款情形，爰依原告之聲請，由其一造辯論而為判決。
二、查系爭台中市西屯區墩安字第一四八八號私有耕地租約，原於三十八年一月一日
    由張金香向張光月承租（台中市西屯區○○○段第一八○之一地號）而訂立，嗣
    於七十四年一月一日改由張德川、張德國、丁○○、己○○、戊○○向祭祀公業
    張三世祖管理人張光月承租，承租地號變更為台中市○○區○○段第二二五、二
    二五之一號。八十四年間張德川、張德國、丁○○、己○○、戊○○向祭祀公業
    張三世祖管理人張光月另訂租約，業經本院依職權函請台中市西屯區公所檢送本
    件耕地租約正本三件查明。而原承租人張德川死亡，由原告庚○○繼承耕作權，
    乃併同丁○○申請向被告繼續承租前開土地，被告予以拒絕，經台中市西屯區公
    所調解、台中市政府調處均不成立，由台中市政府依耕地三七五減租條例第二十
    六條規定移送本院審理，本院查明張德國、己○○、戊○○均為兩造系爭耕地租
    賃關係存否之利害關係人，於九十二年九月十七日依職權向原告闡明，己○○、
    戊○○遂於九十二年九月十九日具狀聲請參加訴訟，核與民事訴訟法第五十八條
    規定相符，應予准許。另張德國部分未聲請參加訴訟，本院乃於九十二年十月六
    日依民事訴訟法第六十七條之一規定，將本件訴訟及進行程度以書面通知張德國
    。又系爭順安段第二二五、二二五之一號土地於本件訴訟進行中分割為第二二五
    、二二五之一、二二五之二、二二五之三地號等四筆土地，其中第二二五之一、
    二二五之二、二二五之三等三筆土地，均以買賣為原因，於九十二年八月十三日
    移轉登記予第三人洪雪珠所有，有被告提出之土地登記謄本在卷可稽（第二二五
    地號土地仍為祭祀公業張三世祖），是本件耕地租賃關係存否對於第三人洪雪珠
    亦具有利害關係，惟查被告之訴訟代理人甲○○，其住所與第三人洪雪珠住址均
    為台中市○區○○街三號，第三人洪雪珠對於本件訴訟及進行程度理應知悉甚詳
    ，且於本件租佃爭議訴訟進行中，受讓登記有三七五租約之耕地，則本院認無再
    以書面通知洪雪珠之必要，合先敘明。
三、按耕地租約在租佃期限未屆滿前，承租人若非因不可抗力繼續一年不為耕作時，
    出租人得終止租約，此為耕地三七五減租條例第十七條第一項第四款規定之反面
    當然解釋。而承租人非因不可抗力繼續一年不為耕作，不論其不為耕作者，係承
    租耕地之一部或全部，出租人均得依該款規定終止租約，收回全部耕地，最高法
    院著有八十四年度台上字第一八五六號判例可參。本件被告抗辯原告等就所承租
    之土地，有部分任意廢耕情事，被告已於九十二年八月十九日以存證信函主張原
    告及參加人等不為耕作已四年，依上開規定為終止租約之意思表示，則系爭耕地
    租賃關係業經合法終止而消滅。原告固不否認部分土地自八十七年間起有不為耕
    作之事實，惟以：(1)其等不為耕作係因土地地勢低窪，取水及排水不便等不可抗
    力之原因所致；(2)被告係祭祀公業，依耕地清理要點第八項規定，不得依耕地三
    七五減租條例第十九條規定收回耕地，乃主張系爭耕地租賃關係仍然存在。然查
    ：
    (一)耕地三七五租約清理要點第八點規定，耕地租約期滿出租地為祭祀公業所有者
      ，不得依耕地三七五減租條例第十九條規定申請收回自耕。但耕地租約如有同
      條例第十七條第一項各款情形之一，准予辦理終止租約登記。本件出租土地固
      屬祭祀公業張三世祖所有，然被告係以耕地三七五減租條例第十七條第一項第
      四款規定之非因不可抗力繼續一年不為耕作為由，終止本件耕地租約，自不受
      該要點之拘束，故原告此部分主張，已難採取。
    (二)而查原告與參加人等向被告承租之系爭土地，如附圖（台中市中興地政事務所
      複丈成果圖）所示Ｃ、Ｄ、Ｅ部分尚有耕作之情，Ａ區域若干部分設有菜圃數
      處以外；其餘Ｂ部分面積六五‧一○平方公尺土地，由原告丁○○搭建鐵棚一
      座，放置拾荒雜物之用；第二二五之一、二二五之二、二二五之三地號土地（
      面積合計一五八六‧九三平方公尺，較前述符號Ｃ、Ｄ、Ｅ部分土地低窪）均
      雜草叢生，無耕作之情，已經本院現場勘驗屬實，並製有勘驗筆錄及被告提出
      之現場照片、台中市西屯區公所九十二年二月二十四日公所建字第○九二○○○三九二七號函所附地籍圖謄本等件可參。
    (三)原告等自承前述第二二五之一、二二五之二、二二五之三地號土地，因地勢低
      窪，取水與排水均有困難，故自八十七年間起未耕作（見本院九十二年十二月
      三十一日言詞辯論筆錄）等語。惟查：
      (1)系爭二二五之二地號北方緊鄰之第二二四地號他人土地，於本院於九十二年
        十一月二十七日勘驗現場時種有水稻，結實累累已近收割期，為原告所不爭
        執，亦有被告提出之照片三張存卷可查，而該土地無論地勢、周邊狀況（筏
        子溪堤防外）、排水溝渠位置均與系爭第二二五之二地號土地相仿，何以相
        同條件之土地得以耕作，惟獨系爭二二五之一、二二五之二、二二五之三地
        號土地會有取、排水問題致令荒蕪，實難想像。是以，原告所言土地因地勢
        低窪，取水與排水困難，無法耕作云云，已難輕信。
      (2)又本院依職權函請台灣省台中農田水利會查明系爭土地之排水是否可供耕作
        ，經函覆系爭土地內給水道，現為土渠乾砌石渠道，四週農地灌溉水質尚可
        供農田灌溉之用，有該會九十三年二月十九日中水管字第○九三○四○○二
        四九號函附卷可憑，則系爭原告未予耕作之土地，並無取水或排水之困難，
        堪可認定。
    (四)綜上可知，原告等就其承租耕作之土地，其中至少有面積一六五二‧○三平方
      公尺（即第二二五之一、二二五之二、二二五之三地號土地面積與原告搭建鐵
      棚部分面積之總和）以上之土地，非因不可抗力繼續一年不為耕作之情。是以
      ，被告於九十二年八月十九日以存證信函主張原告及參加人等不為耕作已四年
      ，依耕地三七五減租條例第十七條第一項第四款規定，為終止租約之意思表示
      ，並無不合。故自承租人最後收受送達日即九十二年九月二十二日起向後發生
      終止之效力。
四、從而，兩造就系爭土地之耕地租約，因被告合法終止而向後失效，其租賃關係因
    而歸於消滅，則原告請求確認兩造就系爭土地之租賃關係存在，為無理由，應予
    駁回。
五、本件事證已明，雙方其餘攻擊防禦及舉證方法，與判決結果不生影響，爰不一一
    論述，附此敘明。
六、結論，本件原告之訴為無理由，依民事訴訟法第三百八十五條第一項前段、第八
    十五條第二項，判決如主文。
中　　　華　　　民　　　國　　九十三　　年　　　四　　　月　　二十八　　日
　　　　　　　　　　　　　　　　　臺灣臺中地方法院民事第一庭
~B法　　　官　王邁揚
正本係照原本作成
如對本判決上訴，須於判決送達後廿日內向本院提出上訴狀
中　　　華　　　民　　　國　　九十三　　年　　　四　　　月　　二十八　　日
~B法院書記官
